臺灣高雄地方法院刑事判決
111年度金訴緝字第4號
公  訴  人  臺灣高雄地方檢察署檢察官
被      告  洪水成



上列被告因詐欺等案件，經檢察官追加起訴（109年度偵字第248
42號），因被告於準備程序進行中，就被訴事實為有罪之陳述，
經告以簡式審判程序之旨，並聽取被告與公訴人之意見後，由本
院合議庭裁定由受命法官獨任依簡式審判程序審理，判決如下：
    主  文
洪水成犯三人以上共同冒用公務員名義詐欺取財罪，處有期徒刑
壹年肆月。
未扣案之犯罪所得新臺幣壹萬元沒收，於全部或一部不能沒收或
不宜執行沒收時，追徵其價額。
    事  實
一、洪水成因陳尚叡之介紹而為陳尚叡、胡凱文（胡凱文所涉犯
    行，業經本院另案審結；陳尚叡經本院通緝中）所屬之三人
    以上以實施詐術為手段所組成具有持續性、牟利性之有結構
    性詐欺集團組織（下稱該詐欺集團）擔任車手（其所涉參與
    犯罪組織罪部分，不另為無罪之諭知，詳後述），而與胡凱
    文、陳尚叡及該詐欺集團之其他成年成員共同意圖為自己不
    法之所有，基於三人以上共同冒用公務員名義詐欺取財、以
    不正方法由自動付款設備取得他人之物及洗錢之犯意聯絡接
    續為以下行為：
  ㈠該詐欺集團之某成年成員先於民國109 年9 月9 日起，以警
    察、檢察官等人之名義撥打電話予林順局，並對其訛稱其帳
    戶遭冒用變成人頭帳戶，需要繳交所有存摺的資料及新臺幣
    （下同）40萬元交保金，後續才能分案調查等語，致林順局
    陷於錯誤而於109 年9 月14日前往提領40萬元款項。
  ㈡嗣洪水成經由陳尚叡撥打其門號0000000000號指示其於同日
    中午12時38分許，前往高雄市鳳山區文龍東路與北祥街口，
    以地檢署檢察官之名義，向林順局拿取裝有現金40萬元、高
    雄市○○區○○○○號0000000000000000號，下稱上開帳戶）存摺
    及提款卡之紙袋，並於得手後前往高雄市○○區○○路0 號旁「
    鎮北國小」圍牆小巷，將紙袋交予依指示在該處監控等候的
    陳尚叡。陳尚叡再依該詐欺集團某成年成員指示，步行前往
    高雄市○○區○○街00巷00號前，將上開紙袋交付予駕駛車牌號
    碼000-0000號自用小客車（下稱該車）之胡凱文確認。胡凱
    文與該詐欺集團成員確認袋內物品後即留下40萬現金，另指
    示陳尚叡將提款卡取走，以供後續提領。
  ㈢陳尚叡取得提款卡後，再與洪水成分別乘車前往「漢神巨蛋
    」百貨公司（下稱該百貨），陳尚叡即將上開提款卡交予洪
    水成，由洪水成承前犯意而在該百貨地下一樓持上開提款卡
    操作提款機，使該自動付款設備誤認為其有權使用林順局之
    帳戶，洪水成即以此不正方式，於同日下午3時23分至28分
    間，接續提領上開帳戶內合計10萬元之款項，洪水成再於該
    百貨廁所內將款項交予在旁等候監看之陳尚叡，並從陳尚叡
    處取得1 萬元之報酬。陳尚睿得手贓款後，隨即與胡凱文聯
    繫，胡凱文即於同日下午4 時許在該百貨旁之公園，向陳尚
    叡收取贓款後駕駛該車前往高雄市某處，將該日取得之50萬
    元贓款交予該詐欺集團之某成年成員，而以此方式製造金流
    斷點，使犯罪所得去向不明，而達掩飾或隱匿特定犯罪所得
    去向、所在之目的。
二、案經林順局訴由高雄市政府警察局鳳山分局報告臺灣高雄地
    方檢察署檢察官追加起訴。
    理  由
一、本件被告洪水成所犯均係死刑、無期徒刑、最輕本刑為3年
    以上有期徒刑以外之罪，其於準備程序進行中就被訴事實為
    有罪之陳述，經法官告知簡式審判程序之旨，並聽取當事人
    之意見後，本院合議庭認無不得或不宜改依簡式審判程序進
    行之情形，爰依刑事訴訟法第273條之1第1項規定，裁定由
    受命法官獨任進行簡式審判程序。又本件係依前條規定行簡
    式審判程序，其證據調查依同法第273條之2所定原不受審判
    外陳述排除之限制；且檢察官及被告均不爭執卷內各項證據
    之證據能力，復無事證顯示有何違法取得或類此瑕疵之情，
    故卷內所列各項證據，自均有證據能力，合先敘明。
二、上開犯罪事實，業據被告坦承不諱（見院二卷第73、85、10
    9、121頁），核與告訴人林順局於警詢中之指訴（見追警卷
    第165至172頁）、證人即共犯胡凱文、陳尚叡於警詢及偵查
    中所述相符（見追警卷第6至19頁，第80至86頁，追偵一卷
    第87至91頁、第93至94頁，追偵二卷第67至69頁、第73至77
    頁），並有內政部警政署反詐騙諮詢專線紀錄表（追警卷第
    232至233頁）、高雄市政府警察局鳳山分局文山派出所受理
    刑事案件報案三聯單、受理各類案件紀錄表（追警卷第231
    、235頁）、高雄市鳳山區農會帳戶存摺對帳單查詢資料（
    追警卷第177頁）、鳳山區農會109年12月18日鳳區農北字第
    1090002223號函暨農會帳戶交易明細表、存摺對帳單查詢資
    料（追偵二卷第83至86頁）、告訴人提供109年9月14日交付
    裝有現金40萬元及上開帳戶存摺、提款卡等物品之紙袋照片
    （追警卷第176頁）、監視器影像擷取照片（追警卷第181至
    230頁）、（陳尚叡指認）接收贓款處所之現場照片（追警
    卷第29至30頁）、車號000-0000租賃小客車-車輛詳細資料
    報表及大晉小客車租賃有限公司-基本資料（追警卷第222頁
    ）、中華民國小客車租賃定型化契約書暨汽車出租單（車號
    ：000-0000）（追警卷第104頁）、門號0000000000號雙向
    通聯記錄、網路歷程記錄（追警卷第143至155頁）、告訴人
    指認犯罪嫌疑人紀錄表（追警卷第173至175頁）、陳尚叡指
    認犯罪嫌疑人紀錄表（追警卷第23至25頁）等在卷可稽，足
    認被告前揭任意性自白與事實相符，堪予採信。從而，本案
    事證明確，被告上開犯行，堪以認定，應依法論科。
三、論罪科刑
㈠、按洗錢之定義，在新法施行後，與修正前規定未盡相同，因
    此是否為洗錢行為，自應就犯罪全部過程加以觀察，以行為
    人主觀上具有掩飾或隱匿其特定犯罪所得或變得之財產或財
    產上利益，與該特定犯罪之關聯性，使其來源形式上合法化
    ，或使他人逃避刑事追訴、處罰之犯罪意思，客觀上有掩飾
    或隱匿特定犯罪所得之財物或財產上利益之具體作為者，即
    屬相當（最高法院109年度台上字第947號判決參照）。查本
    案詐欺集團成員詐欺告訴人後，被告依陳尚叡之指示，前往
    現場向告訴人收取遭詐騙之金額並提領告訴人帳戶內之款項
    ，復將此等財物轉交給陳尚叡，再經由胡凱文層轉至該詐欺
    集團上游，足認被告所為已使詐欺所得款項迂迴層轉，掩飾
    或切斷該不法所得與犯罪者之關聯性，阻礙金流透明，藉以
    掩飾或隱匿該不法所得之去向，製造金流斷點，依上揭說明
    ，被告所為犯行應成立洗錢防制法第14條第1項之一般洗錢
    罪。
㈡、按刑法第339條之2第1項之以不正方法由自動付款設備取得他
    人之物罪，其所謂「不正方法」，係泛指一切不正當之方法
    而言，並不以施用詐術為限，例如以強暴、脅迫、詐欺、竊
    盜或侵占等方式取得他人之提款卡及密碼，再冒充本人由自
    動提款設備取得他人之物，或以偽造他人之提款卡由自動付
    款設備取得他人之物等等，均屬之（最高法院94年度台上字
    第4023號判決參照）。查本件告訴人因遭該詐欺集團成員實
    施上述詐術，將農會帳戶之存摺、提款卡（含密碼）交付，
    而後由被告操作自動櫃員機提領帳戶內現金，是偽以該提款
    卡有權提領人身分操作而提領款項，足認被告係自居所有權
    人之地位以上揭不正方法從自動付款設備取得款項，被告所
    為自與前開規定相符。
㈢、核被告所為，係犯刑法第339條之2第1項之以不正方法由自動
    付款設備取得他人之物罪、同法第339條之4第1項第1款、第
    2款之三人以上共同冒用公務員名義詐欺取財罪及洗錢防制
    法第14條第1項洗錢罪。又被告與胡凱文、陳尚叡就上開犯
    行，與該詐欺集團成員在合同意思範圍內，各自分擔犯罪行
    為之一部，並相互利用他人之行為，以達遂行犯罪之目的，
    自應就其所參與犯行而生之全部犯罪結果共同負責，論以共
    同正犯。又被告收取告訴人受騙而交付之款項以及於密接之
    時間、地點，持用告訴人之提款卡，接續多次進行提領，其
    主觀上顯係基於單一之犯意，以數個舉動接續進行，而侵害
    同一法益，在時間、空間上有密切關係，依一般社會健全觀
    念，難以強行分開，在刑法評價上，以視為數個舉動之接續
    實行，合為包括之一行為予以評價，自應論以接續犯之一罪
    。被告係以一行為觸犯上開各罪，為想像競合犯，應依刑法
    第55條規定，從一重之三人以上共同冒用公務員名義詐欺取
    財罪處斷。至起訴意旨雖漏未論及刑法第339條之2第1項之
    規定，惟此部分與上開本院認定有罪之三人以上共同冒用公
    務員名義詐欺取財罪有裁判上一罪關係，為起訴效力所及，
    並經本院於審理時補充諭知上揭法條，已保障被告辯護及防
    禦權，本院自應予以審理，附此敘明。
㈣、想像競合犯之處斷刑，本質上係刑之合併，所謂從一重處斷
    ，是將想像競合犯組成之評價上數罪，合併為科刑一罪，其
    所對應之刑罰，亦合併其評價上數罪之數法定刑，而為一個
    處斷刑。因想像競合犯侵害數法益者皆成立犯罪，論罪時必
    須輕、重罪併舉論述，同時宣告所犯各罪名，包括各罪有無
    加重、減免其刑之情形，亦應說明論列，量刑時併衡酌輕罪
    部分量刑事由，評價始為充足，然後依刑法第55條前段規定
    「從一重處斷」，非謂對於其餘各罪可置而不論。因此，法
    院決定處斷刑時，雖以其中最重罪名之法定刑，做為裁量之
    準據，惟於裁量其輕重時，仍應將輕罪合併評價在內。又洗
    錢防制法第16條第2項係規定犯前2條之罪，在偵查或審判中
    自白者，減輕其刑。立法體例上既未如毒品危害防制條例第
    17條第2項規定，須偵查及歷次審判中均自白為要件，則只
    須於偵查或審判中有1次自白，即有上開規定之適用。本件
    被告於本院審理時就洗錢防制法第14條第1項之罪已自白，
    合於上開減輕事由之規定，所涉減輕事由之規定，仍應列予
    說明，並於量刑時在加重詐欺取財罪之法定刑度內合併評價
    。
㈤、爰以行為人之責任為基礎，審酌被告正值盛年，不思以正當
    途徑獲取財物，更無視政府一再宣誓掃蕩詐騙犯罪之決心及
    法規禁令，仍擔任取款車手，與其他詐欺集團成員利用一般
    民眾欠缺法律專業知識，易於相信司法機關之心理弱點而為
    本案犯行，嚴重傷害人民對偵查、司法機關之信賴。又被告
    與該詐欺集團成員共同遂行詐騙行為，牟取不法報酬，又將
    不法所得層轉上游共犯，掩飾、隱匿不法所得之去向及所在
    而為洗錢犯行，所為罔顧法令及他人權益，助長詐騙歪風，
    紊亂社會經濟秩序，並造成告訴人財產損害非微。且被告未
    與告訴人和解，至今亦未賠償告訴人財產損失分文，犯後態
    度難認良好。惟念被告於本院審理時終能坦承其所犯之全部
    犯行，且其就洗錢罪自白部分合於洗錢防制法第16條第2項
    減輕其刑事由；兼衡以被告前有因妨害自由、詐欺等案件，
    分別經臺灣臺南地方法院以103年度易字第605號判決判處有
    期徒刑4月、臺灣新北地方法院以109年度金訴字第272號判
    決判處應執行刑有期徒刑2年10月確定之前案紀錄一情，有
    臺灣高等法院被告前案紀錄表在卷可憑（就本件被告是否有
    構成累犯而應加重其刑之事實，未經檢察官主張並具體指出
    證明之方法），並考量其參與犯罪之程度、手段、分工、犯
    罪所得，暨其於本院審理時自承之智識程度、家庭及經濟狀
    況（見院二卷第122頁）等一切情狀，量處如主文所示之刑
    。
四、沒收
㈠、按犯罪所得，屬於犯罪行為人者，沒收之。前二項之沒收，
    於全部或一部不能沒收或不宜執行沒收時，追徵其價額，刑
    法第38條之1第1項前段、第3項定有明文。被告因本案犯行
    獲得報酬1萬元一情，業經被告於準備程序中供述明確(見院
    一卷第43頁)，此部分為被告從事本案犯行之不法所得，尚
    未扣案，爰依上開規定諭知沒收，並於全部或一部不能沒收
    或不宜執行沒收時，追徵其價額。
㈡、又未扣案之門號0000000000號SIM卡，屬被告所有且被告以該
    門號接受陳尚叡指示一情，為被告於本院審理時供述明確（
    見追二卷第99頁），是該門號SIM卡應認係供本案犯罪所用
    之物。惟據被告於本院審理時供稱該門號業經其申請停用等
    語（見院二卷第100頁）。衡以SIM卡本可隨時停話作廢或重
    行申辦，本身價值低微，對此部分宣告沒收實欠缺刑法上之
    重要性，倘予追徵，反而因刑事執行程序之進行，衍生程序
    上勞費支出，是本院認此部分無沒收及追徵之必要，爰依刑
    法第38條之2第2項規定，不予宣告沒收、追徵。
㈢、另洗錢防制法第18條第1 項前段固規定：「犯第14條之罪，
    其所移轉、變更、掩飾、隱匿、收受、取得、持有、使用之
    財物或財產上利益，沒收之」，但條文並無「不問屬於犯罪
    行為人與否」之要件（絕對義務沒收），當以屬於（按指實
    際管領）犯罪行為人者為限，始應沒收。查本案遭被告掩飾
    、隱匿去向與所在之詐欺所得，據被告供稱已交付該詐欺集
    團上手，且本案並無證據證明仍在被告實際管領之中，自無
    從依上開規定諭知沒收，附此敘明。　　
五、不另為無罪之諭知
㈠、公訴意旨另以被告基於參與犯罪組織之犯意，而加入具有持
    續性、牟利性之具有結構性犯罪組織之該詐欺集團，擔任車
    手提領詐騙款項，因認被告此部分所為，尚涉犯組織犯罪防
    制條例第3條第1項後段之參與犯罪組織罪嫌等語。
㈡、按犯罪事實應依證據認定之，無證據不得認定犯罪事實，又
    不能證明被告犯罪者，應諭知無罪之判決，刑事訴訟法第15
    4條第2項及第301條第1項分別定有明文。其次，刑事訴訟法
    上所謂認定犯罪事實之證據，係指足以認定被告確有犯罪行
    為之積極證據而言；如未能發現相當證據或證據不足以證明
    ，自不能以推測或擬制之方法，以為裁判基礎（最高法院29
    年上字第3105號、40年台上字第86號判決意旨參照）。再者
    ，檢察官就被告犯罪事實，應負舉證責任，並指出證明之方
    法，刑事訴訟法第161條第1項定有明文。因此，檢察官對於
    起訴之犯罪事實，應負提出證據及說服之實質舉證責任。倘
    其所提出之證據，不足為被告有罪之積極證明，或其指出證
    明之方法，無從說服法院以形成被告有罪之心證，基於無罪
    推定之原則，自應為被告無罪判決之諭知（最高法院92年台
    上字第128號判決意旨參照）。
㈢、按組織犯罪防制條例第2條規定：「本條例所稱犯罪組織，指
    三人以上，以實施強暴、脅迫、詐術、恐嚇為手段或最重本
    刑逾五年有期徒刑之刑之罪，所組成具有持續性或牟利性之
    有結構性組織。前項有結構性組織，指非為立即實施犯罪而
    隨意組成，不以具有名稱、規約、儀式、固定處所、成員持
    續參與或分工明確為必要。」另該條例第3條第1項後段所稱
    「參與犯罪組織」，則係指行為人加入以實施特定犯罪為目
    的所組成之有結構性組織，並成為該組織成員而言。且既曰
    參與，自須行為人主觀上有成為該組織成員之認識與意欲，
    客觀上並有受他人邀約等方式而加入之行為，始足當之。倘
    欠缺加入成為組織成員之認識與意欲，僅單純與該組織成員
    共同實行犯罪或提供部分助力，則至多祇能依其所參與實行
    或提供助力之罪名，論以共同正犯或幫助犯，要無評價為參
    與犯罪組織之餘地（最高法院110年度台上字第1670號刑事
    判決意旨可參）。
㈣、查被告於偵查中供稱：當初是陳尚叡介紹工作給我，後來有
    一位我不認識的人，自稱是陳尚叡的上司打給我，但對方只
    有要我依照陳尚叡的指示行動，沒有具體指示我要做什麼。
    又我另案所犯之其他詐欺取財案件與陳尚叡無關等語（見追
    偵二卷第89至92頁）；又於本院審理中陳稱：我是依陳尚叡
    指示行事，我只幫他領本案這一次錢。我不認識陳尚叡的上
    游，也不認識胡凱文以及「范范」、「阿勳」、「黑豬」（
    即胡凱文於另案中供稱其所屬詐欺集團之其他成員）等語（
    見院卷第98、122頁），是難認被告就本案部分有與陳尚叡
    以外之人實質接觸並受他人指示之情形。加以本案被告僅聽
    從陳尚叡之指示，而其收取及提領詐欺款項之時間僅有一日
    ，實難認其客觀上有何加入本案詐欺集團持續為該犯罪組織
    犯罪之行為，主觀上亦難認有加入陳尚叡、胡凱文所屬之該
    詐欺集團成為該組織成員而持續犯罪之認識與意欲。是以，
    公訴意旨認被告涉嫌此部分犯行所憑之證據，尚未達於通常
    一般之人均不致有所懷疑，而得確信其為真實之程度，仍有
    合理懷疑存在，本院無從形成被告確有此部分犯行之確切心
    證，自難逕以參與犯罪組織罪相繩。
㈤、從而，被告所為除構成前揭論罪科刑之罪名外，難論以組織
    犯罪防制條例第3條第1項後段之參與犯罪組織罪，本應為無
    罪諭知。惟起訴意旨既認此部分與前開經本院論罪科刑部分
    ，具有想像競合犯之裁判上一罪關係，爰不另為無罪之諭知
    。
據上論斷，應依刑事訴訟法第273 條之1 第1 項、第299 條第1 
項前段，判決如主文。 
本案經檢察官林恒翠追加起訴，檢察官陳俊秀到庭執行職務。
中　　華　　民　　國　　111 　年　　5 　　月　　6 　　日
                  刑事第八庭  法　官  陳鑕靂
以上正本證明與原本無異。
如不服本判決應於收受送達後20日內向本院提出上訴書狀，並應
敘述具體理由；如未敘述上訴理由者，應於上訴期間屆滿後20日
內向本院補提理由書（均須按他造當事人之人數附繕本）「切勿
逕送上級法院」。
中　　華　　民　　國　　111 　年　　5 　　月　　6 　　日
　　　　　　　　　　　　　　  書記官  許雅惠
　　　　　　　　　　　　　　　　　 　　　　　　　　　
◎附錄本案論罪科刑法條
中華民國刑法第339條之2
（違法由自動付款設備取得他人之物之處罰）
意圖為自己或第三人不法之所有，以不正方法由自動付款設備取
得他人之物者，處3年以下有期徒刑、拘役或30萬元以下罰金。
以前項方法得財產上不法之利益或使第三人得之者，亦同。
前二項之未遂犯罰之。

中華民國刑法第339條之4
犯第339條詐欺罪而有下列情形之一者，處1年以上7年以下有期
徒刑，得併科1百萬元以下罰金：
一、冒用政府機關或公務員名義犯之。
二、三人以上共同犯之。
三、以廣播電視、電子通訊、網際網路或其他媒體等傳播工具，
    對公眾散布而犯之。
前項之未遂犯罰之。

洗錢防制法第14條
有第二條各款所列洗錢行為者，處7年以下有期徒刑，併科新臺
幣5百萬元以下罰金。
前項之未遂犯罰之。
前二項情形，不得科以超過其特定犯罪所定最重本刑之刑。

附錄：本判決引用之相關卷證目錄（未經引用者即不予記載） 
1.高市警鳳山分局高市警鳳分偵字第000000000000號卷，簡稱追警卷 2.臺灣高雄地方檢察署109年他字第7011號卷，簡稱追偵一卷 3.臺灣高雄地方檢察署年偵字第24842號卷，簡稱追偵二卷 4.本院111年金訴字第19號卷院卷，簡稱院一卷 5.本院111年金訴緝字第4號卷院卷，簡稱院二卷